臺灣雲林地方法院民事判決
111年度訴字第301號
原      告  廖江波

訴訟代理人  林再輝  律師
被      告  廖  螺

            王  轉

            廖詠盈

兼  上二人
共      同
訴訟代理人  廖翊筑

被      告  廖科順

            廖玉雯

            廖國慶

            廖素房

            廖信烈

            廖國志

上列當事人間分割共有物事件，本院於民國111 年9 月6 日言詞
辯論終結，判決如下：
    主      文
兩造共有座落雲林縣○○鎮○○○段○○地號土地依附圖㈡【即民國一一
一年八月十日雲林縣西螺地政事務所土地複丈成果圖】所示方法
分割，即：
　編號五三－甲所示面積一三七‧一八平方公尺土地分歸原告取得
  。
　編號五三－乙所示面積二七四‧五八平方公尺土地分歸被告共同
  取得，並保持公同共有。
訴訟費用由兩造依附表所示比例負擔。
    事實及理由
一、原告方面：
　㈠聲明：
　　兩造共有座落雲林縣○○鎮○○○段00地號土地（下稱系爭土地
    ）依附圖㈠【即民國111 年5 月23日雲林縣西螺地政事務所
    土地複丈成果圖】所示方法分割，即：
　　編號53－乙所示面積137.18 平方公尺土地分歸原告取得。
　　編號53－甲及53－丙所示面積各137.29 平方公尺土地分歸被
    告公同共有。
　㈡陳述：
　　系爭土地乃屬鄉村區乙種建築用地，面積411.76平方公尺，
    為兩造所共有，兩造之應有部分如附表所示，因兩造並無不
    分割之約定，亦無因物之使用目的而不能分割之情事，惟系
    爭土地上有共有人所建未辧所有權第一次登記建物一棟，故
    至今仍無法達成分割系爭土地之協議，爰依民法第823 第1
　　項、第824 條規定，提起本件訴訟。
二、被告方面：
　㈠聲明：
　　系爭土地依附圖㈡【即民國111 年8 月10日雲林縣西螺地政
    事務所土地複丈成果圖】所示方法分割。
　㈡陳述：
　　原告主張之分割方案將我們持分之土地分成兩部分，有礙我
    們將來整體利用，故希望分成二坵塊，　  
三、得心證之理由：
　㈠按各共有人，除法令另有規定外，得隨時請求分割共有物。
    但因物之使用目的不能分割或契約訂有不分割之期限者，不
    在此限（民法第823 條第1 項）。其次，共有物之分割，依
    共有人協議之方法行之。分割之方法不能協議決定者，法院
    得因任何共有人之請求，命為下列之分配：1.以原物分配於
    各共有人。但各共有人均受原物之分配顯有困難者，得將原
    物分配於部分共有人。2.原物分配顯有困難時，得變賣共有
    物，以價金分配於各共有人；或以原物之一部分分配於各共
    有人，他部分變賣，以價金分配於各共有人（同法第824 條
    第1 項、第2 項）。又請求分割共有物之訴，應由法院依民
    法第824 條命為適當之分配，不受任何共有人主張之拘束。
　　法院定共有物分割之方法應斟酌當事人之聲明，共有物之性
    質、經濟效用及全體共有人之利益等公平決定之【最高法院
    74年度第1 次民事庭會議決議㈡意旨參照】。
  ㈡經查：
    ⒈系爭土地乃屬鄉村區乙種建築用地，面積411.76平方公尺
　　　，為兩造所共有，共有人之應有部分如附表所示等情，此
      有原告提出系爭土地登記第3 類謄本1 份在卷（見本院卷
      第197 －201 頁）可憑，並為被告所不爭執。
    ⒉其次，原告主張：兩造就系爭土地並未有不分割之約定，
      亦無法令規定及使用目的上不能分割之情事，惟因雙方無
      法協議分割系爭土地等情，亦為被告所不爭執。職是，原
      告訴請裁判分割系爭土地，依前揭規定，自屬有據。
    ⒊又系爭土地與同段53－1 至53－9 地號等筆土地原屬同一宗
      ，嗣經判決分割由原告及訴外人廖世以（即被告之被繼承
      人）共同取得系爭土地，並以同段53－9 地號土地（目前
      尚未開通）作為私設道路聯接雲33縣道對外通行之用，而
      系爭土地上目前有原告所有未辦保存登記之門牌雲林縣○○
      鎮○○里○○000 ○0 號建物及廖世以所有之未辦保存登記之
      門牌雲林縣○○鎮○○里○○000 ○0 號建物等情，業據原告陳
      明在卷（見本院卷第91－95頁），並有其提出之系爭土地
      登記第3 類謄本及地籍圖謄本、廖世以之除戶謄本及繼承
      系統表、被告之戶籍謄本等在卷（見本院卷第21－55頁）
      為證，且經本院會同原告及部分被告與雲林縣西螺地政事
      務所測量人員到場履勘屬實，製有勘驗筆錄及現場照片、
      地政測繪之系爭土地複丈成果（現況）圖等在卷（見本院
      卷第97－109 、119 頁）可稽。
    ⒋再者，原告雖主張：因伊所有門牌西螺鎮吳厝里吳厝151
　　　之1 號房屋坐落在系爭土地中間，故系爭土地應附圖㈠所
      示方案分割分配，對伊之損害及變動最小云云。然本院審
      酌系爭土地雖其上現有原告之上開門牌房屋，但原告之上
      開房屋及被告公同共有之門牌西螺鎮吳厝里吳厝151 之2 
      號建物所坐落之方位均與同段53－9 地號土地（即未來私
      設道路）成45度角，而非呈垂直狀態乙節，此有地政機關
      所測繪之系爭土地複丈成果（現況）圖在卷（見本院卷第
      119 頁）可參。故系爭土地縱據原告所提出之方案【即附
      圖㈠】為分割分配，原告所分配取得之面積土地，仍無法
      避免其所有之上開房屋須拆除之情事。準此，系爭土地既
      為鄉村區乙種建築用地，主要用途是供建屋居住使用，依
      附圖㈡所示方案分割分配，因分割後之2 筆土地均與私設
      巷道皆相連可對外聯絡，且土地面積完整應可有效利用，
      尚不至過於零碎，以兼顧共有物之性質、經濟效用及全體
      共有人之利益。且被告亦均表示同意依附圖㈡所示方案分
      割系爭土地。職是，本院審酌前揭各情，認系爭土地依附
      圖㈡所示方法分割分配，對各共有人尚屬公允，且符合共
      有人之利益，爰判決如主文第1 項所示。
四、末按分割共有物乃具非訟事件性質，法院斟酌何種分割方法
    較能增進共有物之經濟效益，並兼顧兩造之利益，以決定適
    當之分割方法，不因何造起訴而有不同，故原告請求裁判分
    割共有物雖有理由，惟關於所支出之訴訟費用，應由共有人
    全體按其應有部分比例負擔，方屬公平。職此，本院經審酌
    兩造利害關係，應由兩造依如附表所示比例即渠等在系爭土
    地之應有部分比例負擔訴訟費用。
五、據上論結，本件原告之訴為有理由，依民事訴訟法第80條之
    1 、第85條第2 項，判決如主文。
中　　華　　民　　國　　111 　年　　9 　　月　　20　　日
                  民事第一庭    法  官  蔣得忠
以上正本係照原本作成。
如對本判決上訴，須於判決送達後廿日內向本院提出上訴狀。如
委任律師提起上訴者，應一併繳納上訴審裁判費。
中　　華　　民　　國　　111 　年　　9 　　月　　20　　日
                                書記官　陳映佐
附表：
共有人 應有部分 訴訟費用負擔比例 廖江波 41,176分之13,718    仝前比例    廖螺、王轉、廖翊筑、廖玉雯、廖科順、廖詠盈、廖國慶、廖信烈、 廖國志、廖素房 公同共有 41,176分之27,458 連帶負擔仝前比例